【裁判字號】    99,重訴,656
【裁判日期】    991215
【裁判案由】    拆屋還地等
【裁判全文】
臺灣臺北地方法院民事判決             99年度重訴字第656號
原      告  盧月英
訴訟代理人  蘇清文律師
            羅興章律師
被      告  鄭錦鏘
            鄭葉美玉
            鄭博文
            鄭雅方
共      同
訴訟代理人  林明正律師
複  代理人  陳建州律師
上列當事人間請求拆屋還地等事件，本院於中華民國99年12月8
日言詞辯論終結，判決如下：
    主  文
被告鄭錦鏘應將坐落臺北市○○區○○段一小段三六０、三六０
之一地號土地上，如附圖所示C部分面積三十一平方公尺之雨遮
及D部分面積八平方公尺、E部分面積四十一平方公尺之主建物拆
除，並與被告鄭葉美玉、鄭博文、鄭雅方將上開土地返還原告。
被告鄭錦鏘應給付原告新臺幣玖拾玖萬伍仟貳佰元，及自民國九
十九年十月九日起至清償日止，按週年利率百分之五計算之利息
，暨自九十九年十月九日起至返還第一項所示土地之日止，按月
給付原告新臺幣壹萬陸仟伍佰捌拾柒元。
原告其餘之訴駁回。
訴訟費用由被告負擔百分之九十，餘由原告負擔。
本判決第一項於原告以新臺幣肆佰肆拾捌萬元供擔保後，得假執
行；但被告如以新臺幣壹仟佰肆拾肆萬元為原告預供擔保，得
免為假執行。
本判決第二項於原告以新臺幣拾萬元供擔保後，得假執行；但
被告鄭錦鏘如以新臺幣壹佰萬元為原告預供擔保，得免為假執行
。
原告其餘假執行之聲請駁回。
    事實及理由
壹、程序方面：
    按訴狀送達後，原告不得將原訴變更或追加他訴，但請求之
    基礎事實同一、擴張或減縮應受判決事項之聲明或不甚礙於
    被告之防禦及訴訟之終結者，不在此限，民事訴訟法第255
    條第1項第2款、第3款及第7款分別定有明文。查原告原於民
    國99年5月20日起訴請求：(一)被告鄭錦鏘應將坐落臺北市○
    ○區○○段一小段360、360之1地號土地（以下合稱系爭土
    地）上門牌號碼為臺北市○○街67巷1號房屋拆除，返還系
    爭土地予原告；(二)被告鄭錦鏘應給付原告新臺幣（下同）19
    9萬0,400元，及自起訴狀繕本送達翌日起至清償日止，按年
    息5%計算之利息，暨自起訴日起至返還系爭土地之日止，按
    月給付原告3萬3,173元；(三)願供擔保，請准宣告假執行（見
    本院卷第1頁）。嗣於99年10月22日民事追加狀中，追加被
    告並擴張聲明為：(一)被告鄭錦鏘應將坐落系爭土地上，如附
    圖C部分所示之雨遮（面積31平方公尺）、D部分（面積8平
    方公尺）及E部分（面積41平方公尺）所示之主建物拆除（
    以下合稱系爭建物），並與被告鄭葉美玉、鄭博文及鄭雅方
    將上開土地返還原告；(二)被告鄭錦鏘、鄭葉美玉、鄭博文及
    鄭雅方應連帶給付原告199萬0,400元，及自99年10月7日民
    事追加狀繕本送達翌日起至清償日止，按年息5%計算之利息
    ，暨自上開追加狀繕本送達翌日起至返還系爭土地之日止，
    按月給付原告3萬3,173元；(三)願供擔保，請准宣告假執行（
    見本院卷第98-99頁）。再於同日本院準備程序期日中，減
    縮上開第二項聲明由被告鄭錦鏘單獨給付如該項聲明所示之
    金額，核與首揭規定相符，自應准許。
貳、實體方面：
一、原告起訴主張：系爭土地為其所有，被告鄭錦鏘無正當權源
    ，亦未經原告同意，即擅自占有系爭土地，並於其上興建系
    爭建物，供自己及其家人即被告鄭葉美玉、鄭博文及鄭雅方
    等人居住迄今，期間長達數十年。被告占用系爭土地如附圖
    所示C、D及E部分（面積合計80平方公尺），係無法律上正
    當權源而受有利益，參以系爭土地鄰近多所學校、交通便利
    ，故被告應受有依系爭土地申報地價年息10%計算之相當於
    租金之利益。爰依民法第767條、第179條及第184條第1項前
    段規定，請求被告鄭錦鏘將坐落系爭土地上如附圖所示C、D
    及E部分雨遮及主建物拆除，由被告等人將該部分土地返還
    原告；被告鄭錦鏘另應以系爭土地99年1月份申報地價49,76
    0（元/平方公尺）計算使用系爭土地之對價，賠償回溯5年
    相當於租金之損害或不當得利予原告等語。並聲明：(一)被告
    鄭錦鏘應將坐落系爭土地上，如附圖C部分所示之雨遮（面
    積31平方公尺）、D部分（面積8平方公尺）及E部分（面積
    41平方公尺）所示之主建物拆除，並與被告鄭葉美玉、鄭博
    文及鄭雅方將上開土地返還原告；(二)被告鄭錦鏘應給付原告
    199萬0,400元，及自99年10月7日民事追加狀繕本送達翌日
    起至清償日止，按年息5%計算之利息，暨自該追加狀繕本送
    達翌日起至返還系爭土地之日止，按月給付原告3萬3,173
    元；(三)願供擔保，請准宣告假執行。
二、被告則均以：原告與被告鄭錦鏘之父親鄭后武曾於55年間，
    就系爭土地簽訂租賃契約。該租約所定之租賃期間雖僅為1
    年，然因原告於期滿後均未曾催告返還，是依民法第451條
    之規定，應視為以不定期限繼續契約。嗣因鄭后武死亡，上
    開租賃契約自應由被告鄭錦鏘繼承，被告等人占用系爭土地
    自屬有合法權源，而非不當得利。縱認係無權占有，然系爭
    土地係地處老舊社區內，原告以系爭土地申報地價年息10%
    計算相當於租金之不當得利亦有過高等語置辯。並聲明：(一)
    原告之訴及假執行之聲請均駁回；(二)如受不利判決，願供擔
    保請准免為假執行。
三、原告主張系爭土地為其所有，系爭土地如附圖所示C、D及E
    部分（面積合計80平方公尺）自55年間起，即由鄭后武及被
    告等人使用迄今，及被告鄭錦鏘就系爭建物有事實上處分權
    等事實，為兩造所不爭，並有土地登記謄本及土地複丈成果
    圖各1份在卷可證（見本院卷第4、5、43頁），堪信為真。
    又被告等人目前均居住於系爭建物之內，現實占有系爭土地
    之事實，亦經本院依職權函請臺北市政府警察局萬華分局至
    現場查察無誤，有該分局北市警萬分戶字第09932893600號
    函附卷可稽（見本院卷第86頁），亦堪認定。是本件所應審
    酌者厥在於：(一)被告占有系爭土地是否具備法律上原因？(二)
    原告請求被告鄭錦鏘返還如聲明第二項所示相當於租金之不
    當得利數額是否過高？茲分別說明如下：
  (一)被告占有系爭土地並無法律上原因：
  1.按租賃期限屆滿後，承租人仍為租賃物之使用收益，而出租
    人不即表示反對之意思者，視為以不定期限繼續契約，固為
    民法第451條所明定，然該條之適用，仍以原租賃契約係有
    效成立，自不待言。再依同法第421條之規定，所謂租賃契
    約應以當事人約定，一方以物租與他方使用收益，他方支付
    租金之契約，亦即應以一方交付租賃物及他方支付租金為其
    契約要素；倘契約當事人未就上開兩項契約要素意思合致，
    租賃契約即難謂為有效成立，自亦無適用前揭默示更新規定
    之餘地。次按使用借貸與租賃，雖同為當事人約定一方以物
    交他方使用，但二者性質迥不相同，在租賃絕對應為有償，
    已如前述；如係無償，不論其名稱如何，以及契約所用之文
    字如何，均不得謂非借貸，合先敘明。
  2.經查，被告鄭錦鏘辯稱其父親鄭后武曾於55年間與原告之同
    居人楊慶豐，就系爭土地訂定租賃契約，期滿後原告均未反
    對渠等繼續使用系爭土地一節，固提出土地租賃契約書1紙
    為憑（見本院99年度司北調字第73號卷第8頁），然當時之
    系爭土地所有權人應為原告，此有系爭土地登記謄本附卷可
    參（見本院卷第4、5頁），而楊慶豐則係以自己名義為出租
    人，並非基於原告之代理人身分，將系爭土地出租予鄭后武
    等情，亦為該租賃契約書所明載，堪以認定，是原告既非上
    開租賃契約之當事人，自不應受該租賃契約效力之拘束，被
    告逕以上開租賃契約作為有權使用系爭土地之權源，藉以排
    除原告所有權之行使，顯屬無據。況依該契約第4條關於租
    金之約定，係定為「租賃期限內無租金，若租期屆滿或期限
    內承租人（即鄭后武）有意承買該地時，連同道路地，出租
    人（即楊慶豐）應按照時價計算讓售承租人。但承租人無意
    承買時，應即時清除地上放置物並恢復原狀移交出租人收回
    自用或出賣他人，而出租人應將押租金無息退還承租人，雙
    方各不得拖延或異議」，而鄭后武或被告等人於使用系爭土
    地期間，除鄭后武有依約給付押租金5萬元外，均未曾給付
    租金等情，亦為被告自承在卷，可見契約當事人於期間內係
    無償使用系爭土地之事實，至臻明確，揆諸前揭說明，縱使
    上開契約之名稱及所用文字為「租賃」，然契約當事人既明
    白約定無須給付租金，解釋上即與租賃契約應具備之要素不
    符，自無成立租賃契約之餘地。而被告雖又以：兩造當初是
    約定要以前揭5萬元押租金之利息，充作租金等語，辯稱其
    仍屬有償使用系爭土地，並非使用借貸云云，然觀諸上開租
    賃契約全文，尚無從得悉當事人間有為上開約定之意思，被
    告復未能提出其他事證以實其說，則其空言抗辯自己係依仍
    屬有效之租賃契約使用系爭土地云云，即無足採。
  3.被告等人係無權占有系爭土地之事實，既經認定如前，而系
    爭建物雖未經保存登記，惟因被告鄭錦鏘對於自己對系爭建
    物具有事實上處分權一點並不爭執，是原告依民法第767條
    規定，請求被告鄭錦鏘拆除系爭建物後，與被告鄭葉美玉、
    鄭博文及鄭雅方將該部分土地返還予原告一節，即屬有據。
  (二)原告請求不當得利部分：
  1.按無法律上之原因而受利益，致他人受有損害者，應返還其
    利益，民法第179條前段定有明文。而無權占有他人土地，
    可能獲得相當於租金之利益，則為社會通常之觀念（最高法
    院61年台上字第1695號判例意旨參照）。次按城市地方土地
    之租金以不超過其申報總價年息10%為限，亦為土地法第105
    條、第97條第1項所明定。其中所謂申報總價，依土地法施
    行法第25條及土地法第148條規定解釋之結果，應指土地所
    有人依土地法所申報之地價，亦即申報地價而言。再者，基
    地租金之數額，除以基地申報地價為基礎外，尚須斟酌基地
    之位置、工商繁榮之程度、承租人利用基地之經濟價值及所
    受利益等事項綜合判斷之（最高法院68年台上字第3071號判
    例意旨可參）。
  2.經查，被告因使用系爭土地而受有利益，致原告受有不能使
    用之損害，是原告依不當得利之法律關係，請求被告給付相
    當於租金之利益，即屬有據。本院審酌系爭土地坐落臺北市
    ○○區○○街，地處市區中心，鄰近西園國小、萬華國中、
    華江高中及西園醫院等設施，步行數分鐘可達萬華火車站及
    捷運龍山寺站，並有多號公車路線經過，交通甚為便利，無
    論就學或生活機能環境均屬優良等情，業經本院至現場勘驗
    查明，製有勘驗筆錄，並有現場照片及電子地圖附卷可參（
    見本院卷第33、6-9、29頁），認被告使用系爭土地之對價
    以該地申報地價總價額年息5%計算，應屬合理適當。
  3.承上，系爭兩筆地號土地之93年1月、96年1月及99年1月起
    公告地價均分別為每平方公尺6萬5,700元、6萬3,600元及6
    萬2,200元，有臺北市建成地政事務所99年11月1日函附卷可
    考（見本院卷第102頁），以申報地價為公告地價80%之法定
    標準換算之結果，該地於上開各時期之申報地價應分別為每
    平方公尺5萬2,560元、5萬0,880元及4萬9,760元，是原告主
    張均僅以每平方公尺4萬9,760元計算不當得利，核屬有據。
    而被告占用系爭土地之面積合計為80平方公尺，已如前述，
    則被告自94年5月21日起至起訴日即99年5月20日止，共計5
    年相當於租金之不當得利數額應為99萬5,200元（計算式為
    ：49,760元×80×5%×5＝995,200元）；自99年10月7日民
    事追加狀繕本送達被告鄭錦鏘翌日即99年10月9日起，被告
    應按月給付之金額則為1萬6,587元（計算式為：49,760元×
    80×5%÷12＝16,587元）。原告此部分請求為有理由，應予
    准許，逾此部分之請求，應予駁回。
  4.又按「給付無確定期限者，債務人於債權人得請求給付時，
    經其催告而未為給付，自受催告時起，負遲延責任。其經債
    權人起訴而送達訴狀，或依督促程序送達支付命令，或為其
    他相類之行為者，與催告有同一之效力」；「應付利息之債
    務，其利率未經約定，亦無法律可據者，週年利率為百分之
    5」，民法第229條第2項及第203條分別定有明文。從而，原
    告請求被告鄭錦鏘就已到期之不當得利99萬5,200元部分，
    自99年10月7日民事追加狀繕本送達被告鄭錦鏘翌日即99年
    10月9日起至清償日止，按年息5%計算之利息，為有理由，
    亦應准許，本金超過99萬5,200元部分之遲延利息，則無准
    許之餘地。
四、綜上所述，原告依所有物返還請求權之法律關係，請求被告
    鄭錦鏘將坐落於如附圖C、D及E部分所示土地上之系爭建物
    拆除，並請求被告4人將該部分土地返還原告，另依不當得
    利法律關係，請求被告鄭錦鏘給付99萬5,200元，及自99年
    10月9日起至清償日止，按年息5%計算之利息，暨自99年10
    月9日起至返還上開土地之日止，按月給付相當於租金之不
    當得利1萬6,587元，為有理由，應予准許，逾此部分之請求
    ，為無理由，不應准許。
五、兩造分別陳明願供擔保請准宣告假執行或免為假執行，關於
    原告勝訴部分，核無不合，爰分別酌定相當之擔保金額，予
    以准許；至原告敗訴部分，其假執行之聲請即失所附麗，應
    併予駁回，附此敘明。
六、本件事證已臻明確，兩造其餘攻擊防禦方法及所提證據，核
    與本件判決結果不生影響，爰不另一一論述，併予敘明。
七、訴訟費用負擔之依據：民事訴訟法第79條。
中    華    民    國    99    年    12    月    15    日
                  民事第三庭  審判長法  官  郭美杏
                                    法  官  林振芳
                                    法  官  吳若萍
以上正本係照原本作成。
如對本判決上訴，須於判決送達後20日內向本院提出上訴狀。如
委任律師提起上訴者，應一併繳納上訴審裁判費。
中    華    民    國    99    年    12    月    15    日
                                    書記官  劉英權

司法院資訊處製作；財團法人民間司法改革基金會備份。
